【裁判字號】    98,易,40
【裁判日期】    980408
【裁判案由】    傷害等
【裁判全文】
臺灣基隆地方法院刑事判決                98年度易字第40號
公  訴  人  臺灣基隆地方法院檢察署檢察官
被      告  子○○
被      告  壬○○
被      告  丙○○
被      告  甲○○
被      告  丁○○
被      告  乙○○
上列被告因傷害等案件，經檢察官提起公訴（97年度偵字第1181
號），本院判決如下：
    主  文
子○○、壬○○、丙○○、甲○○、丁○○、乙○○被訴妨害自
由罪部分，均無罪。
子○○、壬○○、丙○○、甲○○、丁○○、乙○○被訴傷害罪
部分，均公訴不受理。
    理  由
壹、無罪部分：
一、公訴意旨略以：被告子○○於民國97年1月18日下午2時許，
    駕駛車號2191－DS號自用小客車，前往設於基隆市○○區○○路7 巷85號「安泰汽車當舖」欲持該車借款，適告訴人辛○○駕駛車號302－AI 號營業用大貨車行經上開當鋪前，並
    於倒車時不慎撞及被告子○○所駕駛之自小客車，告訴人於
    報警處理，並在基隆市警察局交通隊警員到場處理完畢離去
    後，被告子○○要求告訴人提出上開大貨車之行照欲抄寫該
    車所屬公司名稱，為告訴人所拒絕，雙方因而發生口角，被
    告子○○即徒手毆打告訴人，告訴人即往基隆市○○區○○
    路7 巷內逃離，而被告子○○之友人即被告壬○○、丙○○
    甲○○、丁○○、乙○○見狀，竟共同上前徒手圍毆告訴人
    ，使告訴人則受有頭皮、臉、雙手及左腳多處擦傷及挫傷之
    傷害（傷害部分，均據告訴人辛○○撤回告訴，詳後述）；
    被告子○○等人復另行基於妨害自由之犯意，於毆打完告訴
    人後，共同強拉告訴人欲進入上開當舖，以此強暴方式剝奪
    告訴人之行動自由，而據公訴人當庭變更起訴法條（見本院
    卷第247頁），認被告子○○等人共同涉犯刑法第302條第1
    項剝奪他人行動自由罪。
二、按犯罪事實應依證據認定之，無證據不得認定其犯罪事實；
    又不能證明被告犯罪者，應諭知被告無罪之判決，刑事訴訟
    法第154條第2項、第301條第1項分別定有明文。而事實之認
    定，應憑證據，如未發現相當證據或證據不足以證明，自不
    能以推測或擬制之方法，為裁判基礎（最高法院40年臺上字
    第86號判例意旨參照）。再認定不利於被告之事實，須依積
    極證據，苟積極證據不足為不利於被告事實之認定時，即應
    為有利於被告之認定，更不必有何有利之證據（最高法院30
    年上字第916 號判例意旨參照）；又所謂「積極證據足以為
    不利被告事實之認定」係指據為訴訟上證明之全盤證據資料
    ，在客觀上已達於通常一般之人均不致於有所懷疑，而得確
    信被告確曾犯罪之程度，若未達到此一程度，而有合理懷疑
    之存在時，即無從為有罪之認定（最高法院76年臺上字第79
    86號判例意旨參照）。又告訴人之告訴，係以使被告受刑事
    追訴為目的，是其陳述是否與事實相符，自應調查其他證據
    以資審認（最高法院52年臺上字第1300號判例意旨參照）；
    即必須藉由補強證據之存在，以增強或擔保告訴人陳述之證
    明力，告訴人之陳述始適合作為認定犯罪事實之基礎（最高
    法院46年臺上字第260號判例意旨參照）。
三、檢察官認被告等人涉犯前開妨害自由犯行，無非係以告訴人
    辛○○之指訴、證人黃明將、簡仁助之證述、告訴人之診斷
    證明書、監視錄影光碟1 片暨擷取列印照片、監視錄影光碟
    之勘驗筆錄，及基隆市警察局第二分局97年11月13日日函暨
    檢附之交辦單、報案紀錄單、被告甲○○警詢光碟之勘驗筆
    錄，及被告等人之供述為其主要憑據。
四、按被告以外之人於審判外之言詞或書面陳述，除法律有規定
    者外，不得作為證據；被告以外之人，於偵查中向檢察官所
    為之陳述，除顯有不可信之情況者外，得為證據；又被告以
    外之人於審判外之陳述，雖不符合同法第159條之1至第159
    條之4之規定，但經當事人於審判程序同意作為證據，法院
    審酌該言詞陳述或書面陳述作成時之情況，認為適當者，亦
    得為證據。當事人、代理人或辯護人於法院調查證據時，知
    有第159條第1項不得為證據之情形，而未於言詞辯論終結前
    聲明異議者，視為有前項之同意，刑事訴訟法第159條第1項
    、第159條之1第1項及第159條之5分別定有明文，經查；
 (一) 證人辛○○、黃明將於警詢所為之陳述、告訴人之診斷證明
    書、基隆市警察局第二分局97年11月13日日函暨檢附之交辦
    單、報案紀錄表、被告甲○○警詢光碟之勘驗筆錄，為被告
    子○○等以外之人於審判外之言詞陳述，然經本院於審判程
    序提示予被告並告以要旨，經被告表示無意見，且未聲明異
    議，又本院審酌前開證據內容之記載，並無不正取供之情事
    ，依審判外言詞陳述作成時之情況，亦認應為適當，依刑事
    訴訟法第159條之5規定意旨，具有證據能力。
 (二) 證人辛○○、簡仁助於偵查中向檢察官所為之陳述，固屬被
    告子○○以外之人於審判外之言詞陳述，惟檢察官係國家公
    務員，代表國家偵查犯罪，實行公訴，而實務運作時，檢察
    官向被告以外之人所取得之陳述，原則上均能遵守法律規定
    ，不致違法取供，其可信度極高，此外，復無其他顯不可信
    情況，而證人亦經依法具結在案，是就該審判外之言詞陳述
    ，應認依刑事訴訟法第159條之1第2項具有證據能力。
 (三) 另監視錄影光碟之勘驗筆錄乙份，為公務員職務上製作之紀
    錄文書，經審酌其作成時之情況，核與刑事訴訟法第159 條
    之4 之規定相符，且公訴人及被告等，於本院準備程序及審
    理中均同意作為證據，因認賦予其證據適格之地位而得為本
    案之證據。
 (四) 至卷附監視錄影光碟1片暨擷取列印之照片均非供述證據，
    而經審酌其作成或取得之情況，並無違背法定程序取得之情
    形，依刑事訴訟法第158條之4之反面解釋，應認具有證據能
    力，而得為本案之證據。
五、訊據被告子○○固坦承有與告訴人於前揭時、地發生口角，
    並拿走告訴人的車鑰匙，而徒手毆打告訴人，惟堅決否認有
    何妨害自由犯行，辯稱：伊毆打告訴人時，被告壬○○等人
    有過來勸架，隨後告訴人的老闆即黃明將打電話給告訴人，
    要告訴人等他來處理車禍賠償事宜，隨後，告訴人就和伊及
    被告壬○○等人一起往車禍事故地點（即上開當舖方向）走
    去，告訴人從未說他要先行離去，伊也沒有拉住告訴人不讓
    告訴人離去等語；被告壬○○、丙○○均辯稱：伊於前揭時
    、地看到被告子○○與告訴人打架後，即與被告丙○○一起
    過去勸架，並幫忙拉開2 人，但並未妨害告訴人之行動自由
    等語；被告甲○○、丁○○、乙○○則辯稱：彼等在當舖內
    聽到吵架聲後，一走出當舖，就看到被告子○○與告訴人在
    打架，被告壬○○、丙○○在勸架，彼等就往吵架地點走過
    去，俟被告壬○○、丙○○將打架中的子○○及告訴人拉開
    後，大家即一起往前開當舖方向走過去，適警車也抵達現場
    ，彼等並無任何妨害告訴人之行動自由之行為等語，經查：
 (一) 告訴人辛○○於97年11月18日下午2時許，駕駛車號302－AI
    號營業用大貨車行經上開當鋪前時，因倒車不慎，撞及被告
    子○○駕駛車號2191－DS號自用小客車，被告子○○於基隆
    市警察局交通隊警員到場處理完畢離去後，復因告訴人尚未
    談攏車禍賠償事宜即欲離開，而抽走告訴人貨車鑰匙，繼而
    與告訴人發生口角，並徒手毆打告訴人成傷乙情，業據被告
    子○○敘明在卷，且經證人辛○○指證明確，堪信為真。
 (二) 至被告子○○等被訴妨害自由犯行，固據證人辛○○於警詢
    中證稱：伊於97年1月18日下午2時許，與被告子○○發生車
    禍，於交通警察到場處理完畢後，子○○要伊將貨車行照拿
    出來給他看公司的地址，伊不願意，子○○就動手打伊，伊
    跑至基隆市○○路7 巷75號的倉庫裡面，子○○及壬○○、
    丙○○、甲○○、丁○○、乙○○隨即將伊拖出來，並用繩
    子綁住伊的雙手及脖子，欲將伊拖進安泰當舖裡面，立即處
    理車禍賠償事宜，伊被綁住的時間約5 分鐘，伊被綁住時，
    老闆（即黃明將）有打電話來，子○○等人就從伊的口袋拿
    走伊的行動電話與老闆對話，而當場有伊的客戶在場目睹全
    程等語（見97年度偵字第1181號卷第49頁至第53頁）；復於
    偵查中證稱：伊與被告子○○發生車禍後，子○○就跑過來
    抓住伊的衣領，叫伊趕快賠錢，伊就打電話給黃明將及交通
    隊，交通隊警員處理完畢離去後，子○○就要押伊的行照、
    駕照，伊不給他，子○○就毆打伊，伊往客戶的倉庫內跑，
    客戶當時人也在現場，伊在倉庫內被5、6人打，後來又被人
    用繩子綁住雙手並將伊拖出去，要拉伊進當舖，伊不知道彼
    等拉伊進入當舖要做何事，伊正要被拉進當舖時，警察就到
    場等語（見97年度偵字第1181號卷第127頁至第131頁）；再
    於本院審理中證稱：伊與子○○發生車禍後，立刻打電話報
    警，對方車上的3 個人也立即下車查看，要求伊賠償，伊對
    對方說一定會賠，同時也打電話回公司詢問車子有無保險等
    事宜，在警察到場處理完畢離去後，伊告訴子○○等人，公
    司表示車子沒有保險，但老闆說要過來看看，子○○聽到後
    ，就過來抓住伊的衣領並問伊「到底要不要賠」，伊回稱要
    等老闆來再說，但伊一定會賠。子○○接著要伊拿出證件，
    伊拒絕交付，子○○及其他人就動手打伊，伊就往倉庫方向
    跑，才跑到倉庫門口，還來不及說話，就看見子○○一夥人
    追到倉庫門口，所以伊就折返往車禍地點方向跑回去，途中
    ，因伊不慎跌倒，被子○○一夥人追到，伊被追到後又被打
    ，且有人用繩子從伊身後以反綁的方式捆住伊的雙手，試圖
    將伊拖進當舖。伊因雙手被綁而被拖行3、4、5 步之後，警
    察就在此時第二次抵達現場，子○○他們就在此時幫我解開
    反綁伊的繩子，且伊被綁的時候，附近有人看到，在倉庫內
    的客戶也有看到，並且有一個女生報警，當時被告係用繩子
    將伊的雙手反綁於身後，並且繩子繞過伊的脖子等語（見本
    院98年3 月25日審理筆錄第11頁至第15頁），惟觀諸告訴人
    辛○○前開所為不利於被告之指訴，前後多有不一，且有下
    列瑕疵可指：
  (1)告訴人於本院審理中自承：伊罹患精神分裂症已有十多年，
    都有固定回診拿藥，早、晚都要吃藥，但時常忘記吃藥，伊
    本來已經痊癒，直至被打又發病，而今日（即本院98年3 月
    25日審理期日）則忘記服藥，剛在法庭外，伊有與被告聊天
    ，還有問被告，和解的錢為何還沒有匯給伊，而被告與伊聊
    天時，口氣並無不善，但因之前遭被告毆打，復庭外被告人
    數很多，伊覺得會被打，始未報到，直接跑去躲起來等語（
    見本院98年3月25日審理筆錄第16頁至第18頁），告訴人既
    稱其罹患精神分裂症已有十多年，惟時常忘記服藥，自客觀
    以言，其病情是否有效控制，已屬可疑，佐以告訴人於法庭
    外與被告相處情形即其與被告庭外相談本屬甚歡，被告口氣
    亦無不善，斯時法庭復有法警值庭以維護安全秩序，告訴人
    之人身安全無虞，詎告訴人竟因曾遭被告毆打之記憶，即於
    毫無徵兆之情況下，突覺自己恐遭毆打，而跑去躲藏，迨本
    院電詢原因，並請其返回法庭，告訴人始為返回，是告訴人
    是否因己身精神疾病之影響，而產生被害妄想，致就事實經
    過產生誇大不實的認知，更足堪啟人疑竇，是本院尚難僅憑
    證人辛○○之證述，即驟然為不利被告子○○等之認定。
  (2)證人癸○○於本院具結證稱：97年1月18日下午2時許，伊看
    到交通隊在當鋪前處理車禍，處理完之後，伊問司機（即辛○○）何時可以卸貨，司機說還要與轎車的車主（即被告子
    ○○）處理車禍事宜，暫時無法卸貨，伊就先回仁一路7 巷
    75號倉庫等待，斯時戊○○也在倉庫內。之後，因都沒有見
    到司機，伊就再出來倉庫門口看，看到司機和一個人發生口
    角，伊就對司機說，為何不叫保險公司，並叫司機聯絡老闆
    ，否則無法卸貨，接著，伊就回倉庫等待，隔了很久，伊聽
    見很吵聲音，伊就在倉庫門口看，剛好司機也跑到倉庫門口
    ，就跟伊說「你要幫我作證」，說完司機就往回跑，跟著司
    機跑過來的2、3個人也就跟著司機往回頭跑，而司機並沒有
    跑到倉庫裡面，接著，司機不知何原因跌倒在地，司機跌倒
    在地後，有一個人拉司機的腋下扶他起來，後來他們一群人
    就往當鋪的方向走，司機走在中間頭低低的，我沒有看到司
    機被架著走，而司機被扶起來時，差不多時間警笛就已經在
    響，而案發時也有路人及10幾個圍觀的人在場等語（見本院
    98年3 月10日審理筆錄第12頁至第17頁）；證人戊○○亦於
    本院證稱：基隆市○○路7 巷75號外的巷子為單行道，平常
    都有人車往來，案發當天，伊在倉庫內等貨物送來，有在倉
    庫門口看到有人在拉扯，拉扯的人並沒有進入倉庫，他們是
    由巷子外面往倉庫方向跑過來，再跑出去等語（見本院98年
    3月10日審理筆錄第8頁至第10頁）；再證人即報警之人庚○○復於本院具結證稱：案發當時，伊有從住家打開窗戶往外
    看，看到有人在打架，而因伊先生當時罹病臥床，伊想要讓
    先生好好休息，所以打電話報警。報案時，伊雖有說「會打
    死耶」的話，但係因心裡很急，想要讓先生好好休養，希望
    警察能趕快來處理，加上口誤，才這樣說，而伊印象中，沒
    有看到有人被其他人拉著走，只看到有很多人聚在一起，推
    推拉拉的等語（見本院98年3月25日審理筆錄第7頁至第9 頁
    ），由證人癸○○、戊○○及庚○○之前開證述可知，被告
    子○○等雖有與告訴人發生拉扯，惟並無告訴人所稱有遭被
    告等人於倉庫內以繩子綁住雙手並往當鋪方向拖行之行為；
    且自告訴人由仁一路7 巷巷口跑至倉庫門口，再由倉庫門口
    折返，往當鋪方向跑之期間，證人癸○○全程在場目睹，惟
    均未見到被告有何強拉或押住告訴人，致其行動自由遭受剝
    奪之行為，亦據證人癸○○證述如前，益徵告訴人並未有遭
    人限制行動自由之情事。
  (3)由卷附監視錄影翻拍擷取列印照片（本院卷第172頁至第184
    頁）及告訴人於本院所拍攝之本人照片（本院卷第252之1頁
    ）交互比對以觀，告訴人於監視錄影畫面14：46：19秒時與
    被告等人一起出現於畫面中，並一起往當鋪方向前進，而在
    往當鋪前進期間，雖偶有拉扯，但被告子○○等人並未有何
    拉住或押住告訴人，致告訴人行動自由遭受剝奪而無法離去
    之行為；再告訴人因與被告追逐而跌倒，為被告所扶起時，
    適警笛聲也差不多響起，而現場亦有圍觀之人及路人，均據
    證人癸○○證述明確，警車復隨即在監視錄影畫面14：46：
    27秒時即抵達當鋪門口（見本院卷第183 頁），是衡以常情
    ，被告子○○等當無法於此短暫時間內，在諸多圍觀之人及
    路人面前，強行限制告訴人之行動自由；且證人辛○○證稱
    ：伊打電話回公司時，老闆有說他會過來看看，而伊從第一
    次交通警察處理完畢後迄至第二次警察再來現場期間，並無
    對被告稱要先離開等語（見本院98年3月25日審理筆錄第11
    頁、第18頁至第19頁），證人黃明將於偵查中亦證稱：伊有
    於電話中叫辛○○不要走，就掛上電話，馬上開到現場等語
    （見97年度偵字第1181號卷第129 頁），證人癸○○復證稱
    ：伊在交通隊處理車禍完後，有問司機（辛○○）何時可以
    卸貨，司機說還要與轎車車主（被告子○○）處理車禍事宜
    ，暫時無法卸貨等語（見本院98年3月10日審理筆錄第12 頁
    ），由證人辛○○對證人癸○○表示要先處理車禍事宜，無
    法先卸貨，且證人黃明將亦以公司老闆的身分要求證人辛○○在場等候，復證人辛○○亦未對被告子○○等表示要先行
    離去等情觀之，尚難遽認證人辛○○與被告子○○等往當鋪
    方向走去，非為等候老闆黃明將到場處理車禍事宜，而係因
    行動自由遭受控制所致，故而，被告所辯，並非無據。
  (4)另證人辛○○固證稱：伊有遭受被告子○○等人以繩子綁住
    雙手等語，惟其證述被告子○○等以繩子綁住伊之情節，先
    後不一，復又證稱：警車第二次抵達現場時，被告才幫伊解
    開反綁伊的繩子等語（本院98年3 月25日審理筆錄第12頁）
    ，惟由卷附監視錄影翻拍照片（本院卷第172頁至第184頁）
    以觀，告訴人於警車到場前，雙手係呈現未被捆綁之狀態，
    是其所言，是否可採，顯有疑義；且告訴人因與被告子○○
    等人追逐後跌倒，其遭扶起後，隨即與被告一起往當鋪方向
    走去等情節，亦據證人癸○○結證詳述如上，然未有證人辛○○所證稱遭繩子反綁之情形，益徵證人辛○○所言遭繩子
    綁住雙手乙節，並非可採；至監視錄影翻拍照片固有攝得被
    告甲○○、子○○手持繩子畫面，惟未能以此證明告訴人辛○○即有遭受繩子綑綁；而被告甲○○固於警詢中供稱子○○有以繩子綁住辛○○，並有警詢錄音光碟勘驗譯文乙份（
    本院第252 頁）在卷可稽，惟此部分，業據被告甲○○於本
    院以證人身分具結證稱係因將「蘇仔」聽成「繩子」（台語
    ）才拿繩子至現場，且當時並未以繩子綁辛○○，警詢時答
    稱有用繩子綁住辛○○是因伊斯時心思沒有在該問題上，所
    以聽錯了等語（98年3月10日審理筆錄第22頁、第23頁），
    是以，亦難以此遽認被告子○○有拿繩子綁住辛○○，故而
    ，公訴人於本院審理期日所稱被告有以繩子綁住告訴人，限
    制告訴人行動自由乙節，尚非有據，併予敘明。
六、綜上所述，證人辛○○即告訴人之指訴，既有瑕疵，而證人
    戊○○、癸○○、庚○○之證述，亦不足援為告訴人指訴事
    實之佐證。至於告訴人之診斷證明書、監視錄影光碟1 片暨
    擷取列印照片、監視錄影光碟之勘驗筆錄，基隆市警察局第
    二分局97年11月13日函暨檢附之交辦單、報案紀錄單僅能證
    明告訴人有遭傷害及與被告子○○等有發生拉扯及往當鋪方
    向前進之事實，惟尚無法援為告訴人辛○○指訴遭妨害自由
    是否真實之佐證。此外，復查無其他積極證據足令本院確信
    被告確有公訴人所指妨害自由犯行，不能證明被告子○○等
    犯罪，按上所述，自應為無罪諭知。
參、公訴不受理部分：
一、本件公訴意旨略以：被告子○○於民國97年1月18日下午2時
    許，駕駛車號2191－DS號自用小客車，前往設於基隆市○○
    區○○路7 巷85號「安泰汽車當舖」欲持該車借款，適告訴
    人辛○○則駕駛車號302－AI 號營業用大貨車行經上開當鋪
    前，並於倒車時不慎撞及被告子○○所駕駛之上開車輛，告
    訴人隨即報警處理，於基隆市警察局交通隊警員到場處理完
    畢離去後，被告子○○要求告訴人提出上開大貨車之行照欲
    抄寫該車所屬公司名稱，為告訴人拒絕，雙方因而發生口角
    ，被告子○○即與被告壬○○、丙○○、甲○○、丁○○、
    乙○○竟共同徒手毆打告訴人，使告訴人則受有頭皮、臉、
    雙手及左腳多處擦傷及挫傷之傷害，因認被告子○○等人共
    同涉犯刑法第277條第1項普通傷害罪嫌。
二、按告訴乃論之罪，告訴人於第一審辯論終結前得撤回其告訴
    ，又告訴經撤回者，應諭知不受理之判決，刑事訴訟法第23
    8條第1項、第303條第3款定有明文。
三、被告子○○等人被訴共同傷害案件，檢察官認係涉犯刑法第
    277 條第1項之普通傷害罪，依同法第287條前段之規定，須
    告訴乃論，而告訴人辛○○於民國98年2月20日本院進行準
    備程序時，當庭撤回告訴，此有準備程序筆錄及撤回告訴聲
    請狀在卷可稽，依據前開規定，爰不經言詞辯論，逕為不受
    理判決之諭知。
據上論斷，應依刑事訴訟法第301條第1項、第303條第3款、第
307 條，判決如主文。
本案經檢察官己○○到庭執行職務。
中    華    民    國    98    年    4     月    8     日
                  刑事第四庭審判長法    官   齊  潔
                                  法    官   王慧惠
                                  法    官   周霙蘭
以上正本證明與原本無異。
如不服本判決應於收受送達後10日內向本院提出上訴書狀，並應
敘述具體理由；其未敘述上訴理由者，應於上訴期間屆滿後20日
內向本院補提理由書（均須按他造當事人之人數附繕本）「切勿
逕送上級法院」。
中    華    民    國    98    年    4     月    8     日
                                  書 記 官   莊智凱


司法院資訊處製作；財團法人民間司法改革基金會備份。
